【裁判字號】    91,上,118
【裁判日期】    920128
【裁判案由】    給付借款
【裁判全文】
臺灣高等法院臺南分院民事判決  九十一年度上字第一一八號  Ｊ
      上  訴  人  雲林縣斗南鎮農會
      法定代理人  乙  ○  ○
      被 上 訴人  丙  ○  ○.
                  甲  ○  ○
右當事人間請求給付借款事件，上訴人對於中華民國九十一年五月二十三日臺灣雲林
地方法院第一審判決（九十一年度訴字第五三號）提起上訴，本院判決如左：
      主      文
上訴駁回。
第二審訴訟費用由上訴人負擔。
      事      實
甲、上訴人方面：
一、聲明：求為判決：(一)原判決廢棄。(二)被上訴人應連帶給付上訴人新台幣（下同）
    二百五十萬元及自民國（下同）九十年八月三十一日起清償日止按年息百分之七
    ‧八計算之利息，暨自九十年十月一日起至清償日止，其逾期在六個月內者按上
    開利率百分之十，超過六個月者按上開利率百分之二十計算之違約金。(三)願供擔
    保，請准宣告假執行。(四)第一、二審訴訟費用由被上訴人連帶負擔。
二、陳述：除與原判決記載相同者，予以引用外，補稱略以：
（一）就被上訴人甲○○部分，原審以本件債務於八十二年十一月六日借得，而後陸
      續展期，因引民法第七百五十五條之規定，認為非徵得被上訴人之同意，被上
      訴人可以免責。又被上訴人甲○○就展期再簽的借據，非其所簽，依法不負責
      任云云，但查：
    (一)本件借款並非於八十二年十一月六日借得後，債權人同意延期清償之延續債務
      ，而是嗣後到期借新貸款並償還舊貸款，至八十九年五月二十日借款人劉彩良
      為了其丈夫甲○○及其父親丙○○所經營之竹筷業及貿易資金之需要，向上訴
      人農會提出借款申請，爾後依一般借貸程序逐一審核，並就借款人所提供之連
      帶保證人予以告知（證人施茂榮在原審曾證稱在劉彩良家中有與連帶保證人通
      過電話，並徵得同意擔任保證人）。
    (二)以上新借程序完成後，將所得之款項清償舊欠，使舊欠債務消滅。原審竟無視
      借貸過程，只以同意延期清償論之，其認事用法顯然失誤，更有借新債償舊債
      的還款資料可以佐證。被上訴人甲○○既與上訴人農會職員施茂榮通話且表示
      同意擔任連帶保證人，且印章之真正又不爭執，就保證契約之履行，應無可解
      免其責任。
（二）就被上訴人丙○○部分，被上訴人丙○○與被上訴人甲○○同經施茂榮通話且
      表示同意擔任保證人，且印章之真正又不爭執，就保證契約之履行，應無可解
      免其責任。
三、證據：援用第一審所提證據。
乙、被上訴人丙○○、甲○○方面：
    均未於準備程序或言詞辯論期日到場，亦未提出書狀作何聲明或陳述。
丙、本院依職權向台灣雲林地方法院（下稱雲林地院）調取該院九十一年度訴字第七
    十五號、九十一年度訴字第一二四號及九十一年度重訴字第十五號給付借款民事
    案。
      理      由
一、被上訴人丙○○、甲○○，經合法通知無正當理由，均未於言詞辯論期日到場，
    核無民事訴訟法第三百八十六條各款所列之情形，爰依上訴人之聲請，由其一造
    辯論而為判決，合先敘明。
二、上訴人起訴主張：訴外人劉彩良於八十二年十一月十六日起邀被上訴人二人為連
    帶保證人出具借據向上訴人借款，後來陸續以借新債償還舊債方式償還舊欠，於
    八十九年五月三十一日訴外人劉彩良仍邀同被上訴人二人為連帶保證人出具借據
    向上訴人借款二百五十萬元，借款期限至九十四年五月三十一日止，約定利息按
    年息百分之八．三計算，嗣後隨上訴人基本放款利率調整而調整，分六十期每月
    按期付息一次，到期還清本金，如有一期未履行，即視為全部到期，違約時除按
    約定利率支付遲延利息外，逾期清償在六個月以內者按約定利率百分之十，超過
    六個月者超過部分按約定利率百分之二十加付違約金。詎訴外人劉彩良及被上訴
    人未依約按期履行，僅支付至九十年八月三十日止之利息，其餘之利息及本金均
    未清償，爰依消費借貸契約及連帶保證契約，求為判命被上訴人等應連帶給付上
    訴人二百五十萬元及自九十年八月三十一日起至清償日止，按年息百分之七‧八
    計算之利息及按上開約定之違約金之判決等語（按上訴人係提出上開借據向原審
    聲請核發支付命令，訴外人劉彩良於收受支付命令後未異議，已確定，被上訴人
    二人收到支付命命後提出異議，依法分案而成為本件訴訟）。
    被上訴人甲○○於原審則以：其與劉彩良固係夫妻關係，但本件八十九年五月三
    十一日借據上連帶保證人「甲○○」之簽名，非其本人所為，借據上「甲○○」
    之印文雖為其本人印章之印文，然係訴外人劉彩良未徵得被上訴人甲○○同意所
    盜蓋，且八十九年五月三十一日立具借據之日，其本人在國外，如何能簽名蓋章
    成為本件借款之連帶保證人等語。被上訴人丙○○於原審則以：本件八十九年五
    月三十一日借據上連帶保證人「丙○○」之簽名，非其本人所為，借據上之印文
    ，雖為其本人印章之印文，然係訴外人劉彩良未得被上訴人丙○○同意所盜蓋等
    語資為抗辯。
三、查上訴人主張訴外人劉彩良於八十九年五月三十一日邀被上訴人二人為連帶保證
    人出具借據向上訴人借款二百五十萬元，借款期限至九十四年五月三十一日止，
    約定利息按年息百分之八．三計算，嗣後隨上訴人基本放款利率調整而調整，分
    六十期每月按期付息一次，到期還清本金，如有一期未履行，即視為全部到期，
    違約時除按約定利率支付遲延利息外，逾期清償在六個月以內者按約定利率百分
    之十，超過六個月者超過部分按約定利率百分之二十加付違約金。詎訴外人劉彩
    良及被上訴人未依約按期履行，僅支付至九十年八月三十日止之利息，其餘之利
    息及本金均未清償等情，已據其提出借款申請書、放款批覆書、放款分戶帳卡、
    放款借據、取款憑條、收入傳票、授信契約書、放款戶利率異動表、被上訴人身
    份證影本等件（見原審卷第七四、七五，八九、九０，九九－一０八頁、雲林地
    院九十年度促字第一八二九四號卷第四－六頁）為證，堪信有此借貸事實，茲應
    審究者為被上訴人均否認為本件借款之連帶保證人之抗辯是否可採。
四、按當事人主張有利於己之事實者，就其事實有舉證之責任；民事訴訟法第二百七
    十七條前段定有明文。又按「民事訴訟如係由原告主張權利者，應先由原告負舉
    證之責，若原告先不能舉證，以證實自己主張之事實為真實，則被告就其抗辯事
    實即令不能舉證，或其所舉證據尚有疵累，亦應駁回原告之請求」；「請求履行
    債務之訴，除被告自認原告所主張債權發生原因之事實外，應先由原告就其主張
    此項事實，負舉證責任，必須證明其為真實後，被告於其抗辯事實始應負證明之
    責，此為舉證責任分擔之原則」最高法院十七年上字第九一七號、四十三年台上
    字第三七七號分別著有判例可資參照。查上訴人所提出八十九年五月三十一日之
    借據，其上雖有被上訴人二人之簽名及印文（見原審卷第九０頁），但被上訴人
    二人均否認有受訴外人劉彩良之邀約而任本件借款之連帶保證人，且上開借據上
    其二人之簽名均非其本人所為，雖印文係其二人所有印章之印文，但未經其同意
    而由他人盜蓋等語。則依上開法條規定及判例之旨，上訴人即有先舉證證明「被
    上訴人二人確有受訴外人劉彩良之邀約而任本件借款之連帶保證人，且上開借據
    上被上訴人二人之簽名、印文為其本人所為或經被上訴人二人同意所為」之義務
    。經查：
（一）證人即上訴人職員施茂榮於原審證稱：「是在劉彩良他家拿借據給他寫的，當
      時只有劉彩良在家，本件是展期再簽的借據，是劉彩良拿丙○○與甲○○的印
      章蓋的，也是劉彩良簽名的」等語（見原審卷第一二九頁）；上訴人主張引用
      證人施茂榮於另件雲林地院九十一年度訴字第一二四號卷之證詞，經本院調取
      該訴訟事件卷宗，查證人施茂榮於該民事訴訟證稱：「借據的名字是被告（指
      甲○○）的太太簽的，當時他太太有打電話跟被告說，我也有接過電話跟被告
      說，本件貸款是借新還舊債的案子」，當庭該訴訟事件之被告（即甲○○）立
      即否認，稱「我根本就不知道借貸之事，我如何同意」（見該卷第十三頁）。
      按當事人所提出之證據，不論對自己有利或不利，均成為法院裁判之依據；法
      院可就當事人所提出之證據，為該當事人有利或不利之認定，對造亦可引用之
      ，此為證據共通原則。依證人施茂榮在本件或另件雲林地院九十一年度訴字第
      一二四號民事事件之證述，足可證明系爭借據上之被上訴人二人之簽名及蓋用
      之印文均非其本人所為，而係訴外人劉彩良代簽被上訴人二人之姓名及蓋用被
      上訴人二人之印文於上開借據上甚明，則於此應探究者為訴外人劉彩良在上開
      借據上代簽被上訴人二人之姓名及蓋用被上訴人二人之印文，是否確經被上訴
      人二人之授權代簽名及經同意而委由訴外人劉彩良代為蓋用被上訴人二人之印
      章之權。
（二）查被上訴人二人均否認受訴外人劉彩良之邀而任本件借款之連帶保證人，且否
      認借據上連帶保證人欄之簽名為其本人所為，而依證人施茂榮之證述，亦可證
      明系爭借據上連帶保證人之簽名確非被上訴人二所為，上訴人復未能舉證證明
      訴外人劉彩良之代簽被上訴人二人之姓名於連帶保證人欄係確經合法授權，故
      此部分無從認定上訴人之主張為可採。
（三）上訴人雖另主張被上訴人多次皆係由訴外人劉彩良出面向上訴人借貸，而由被
      上訴人擔任連帶保證人，其中被上訴人丙○○並提供擔保物，故應負表現代理
      之授權人責任云云。惟按第三人主張當事人本人以法律行為授與代理人代理權
      者，對於本人授權之積極事實，應負舉證責任。次按「由自己之行為表示以代
      理權授與他人者，對於第三人應負授權人之責任，必須本人有表見之事實，足
      使第三人信他人有代理權之情形存在，始足當之（參看最高法院六十年台上字
      第二一三０號判例）。我國人民將自己印章交付他人，委託該他人辦理特定事
      項者，比比皆是，倘持有印章之該他人，除受託辦理特定事項外，其他以本人
      名義所為之任何法律行為，均須由本人負表見代理之授權人責任，未免過苛」
      最高法院七十年台上字第六五七號著有判例可參，故不能單純以持有他人印章
      ，即論以本人應負表現代理之授權人責任。
      查上訴人固以系爭借據上被上訴人二人之印文為真正及證人施茂榮之證述而主
      張被上訴人二人有表現代理之適用云云；但查，本件連帶保證契約之約定，被
      上訴人抗辯其全不知情，被上訴人復無「由自己之行為表示以代理權授與他人
      ，即本人有表見之事實，足使第三人信他人有代理權存在」之情形發生，況原
      審依職權調閱雲林地院九十年度重訴字第一八二號、九十一年度訴字第七十五
      號、九十一年度重訴字第三十號等卷宗，及本院依職權調取雲林地院九十一年
      度重訴字第十五號、九十一年度訴字第七十五號、九十一年度重訴字第一二四
      號等卷宗，被上訴人均堅稱不知情，查無「本人有表見之事實，足使第三人信
      他人有代理權存在」之情形，而上訴人復未能舉證以實其說，則被上訴人自不
      負表現代理之責任。核諸上開判例之旨，則系爭借據上被上訴人二人之印文及
      證人施茂榮之證述，尚難基此即認定有表現事實之存在，自不得令被上訴人二
      人負表現代理之授權人責任。況且被上訴人甲○○抗辯於本件借據所載借款日
      八十九年五月三十一日之時，其人在國外等語，經原審法院向內政部警政署入
      出境管理局調取其入出境資料，其確於八十九年一月十一日出國，至同年七月
      十日始回國，有其出入境資料在卷可按（見原審卷第四一－四二頁），更可佐
      證其抗辯非為本件借款之連帶保證人為可採。至於被上訴人丙○○雖係擔保物
      之提供人，但其提供擔保物之事實與是否擔任連帶保證人本屬二事，並非必有
      關聯，況被上訴人丙○○所提供之擔保物，係八十二年十一月間所為，並非於
      上訴人主張於本件八十九年五月三十日之借款時所為，基此，上訴人主張被上
      訴人丙○○應負表現代理之授權人責任，自不足採。
五、綜上所述，被上訴人之抗辯為屬可信，上訴人之主張自不足採，從而上訴人本件
    之請求，於法無據，不能准許，應予駁回。原審駁回上訴人之訴及假執行之聲請
    ，核屬允洽，上訴意旨聲明廢棄改判，並無理由，應予駁回。末查本件事證已臻
    明確，兩造其餘攻擊防禦方法及證據資料，經本院審核後，核與本件判決結果不
    生影響，爰不逐一論述，併予敘明。
六、據上論結，本件上訴為無理由，依民事訴訟法第四百四十九條第一項、第七十八
    條、第四百六十三條、第三百八十五條第一項前段，判決如主文。
中      華      民      國    九十二    年      一      月    二十八    日
                                    臺灣高等法院臺南分院民事第三庭
~B1審判長法官  林    輝    雄
~B2      法官  丁    振    昌
~B3      法官  王    明    宏
右為正本係照原本作成。
如對本判決上訴，須於判決送達後二十日內向本院提出上訴狀；未表明上訴理由者，
應於上訴後二十日內向本院提出理由書。
中      華      民      國    九十二    年      一      月      三十    日
~B法院書記官  侯    瑞    富


司法院資訊處製作；財團法人民間司法改革基金會備份。
